最高法院刑事判決　　　　　　　　　 111年度台上字第3462號
上　訴　人　余倍慧




選任辯護人　陳仁省律師
上列上訴人因違反洗錢防制法案件，不服臺灣高等法院中華民國
111年4月6日第二審判決（111 年度上訴字第568號，起訴案號：
臺灣新北地方檢察署109年度偵字第37061號），提起上訴，本院
判決如下：
    主  文
上訴駁回。
    理  由
一、按刑事訴訟法第377 條規定，上訴於第三審法院，非以判決
    違背法令為理由，不得為之。是提起第三審上訴，應以原判
    決違背法令為理由，係屬法定要件。如果上訴理由書狀並未
    依據卷內訴訟資料，具體指摘原判決不適用何種法則或如何
    適用不當，或所指摘原判決違法情事，顯與法律規定得為第
    三審上訴理由之違法情形，不相適合時，均應認其上訴為違
    背法律上之程式，予以駁回。至原判決是否違法，與上訴是
    否以違法為理由，係屬二事。
二、本件原審審理結果，認定上訴人余倍慧有如原判決犯罪事實
    欄所載之幫助詐欺取財及幫助洗錢之犯行，因而維持第一審
    依想像競合犯規定，從一重論處上訴人幫助犯洗錢防制法第
    14條第1 項洗錢罪刑，並諭知併科罰金如易服勞役折算標準
    之判決，駁回其在第二審之上訴，已詳述調查、取捨證據之
    結果，以及認定犯罪事實之得心證理由。
三、本件上訴意旨略稱：
  ㈠依上訴人與網路社交通訊軟體LINE（下稱LINE）暱稱「Vict
    or」（按係真實姓名年籍不詳之成年人，下稱「Victor」）
    之對話紀錄顯示，上訴人有質疑不以馬來西亞之帳戶轉帳馬
    來西亞籍員工，而使用上訴人之帳戶等節，「Victor」係以
    其可賺取l0％至15％佣金為由，而取得上訴人信賴。上訴人
    遂依「Victor」指示，將上訴人於中國信託商業銀行股份有
    限公司（下稱中國信託銀行）帳號000000000000之帳戶金融
    卡及密碼寄出、傳送。惟上訴人仍保管該帳戶之存摺，且上
    開帳戶有開通網路銀行功能，上訴人仍有控制上開帳戶之權
    限，上訴人並未預見他人會以該帳戶收受及提領犯罪所得。
    再者，上訴人於民國109年6月29日應「Victor」之請求，匯
    入新臺幣（下同）12萬元至上開帳戶，並未製造金融斷點，
    亦未掩飾、切斷金融往來之關聯性。可見上訴人不知上開帳
    戶會遭詐騙集團使用，並無幫助洗錢之犯意。原判決未詳酌
    上情，逕以上訴人對外匯有相當瞭解為由，因認上訴人有幫
    助詐欺取財及洗錢之不確定故意，其採證認事違反經驗法則
    及論理法則，並有理由不備、矛盾及適用法則不當之違法。
  ㈡上訴人於原審審理時已抗辯「Victor」以通訊軟體Whatsapp
    （下稱Whatsapp）要求上訴人匯款12萬元至上開帳戶一節，
    足證上訴人係為投資理財而匯款。原審未依職權調查上訴人
    與「Victor」於Whatsapp之對話紀錄，逕為不利於上訴人之
    認定，有調查職責未盡之違法。
  ㈢上訴人無犯罪前科，因受騙而提供上開帳戶及匯款12萬元，
    原判決維持第一審所處有期徒刑5 月，因不得易科罰金，上
    訴人勢必入監執行或易服社會勞動，有導致婚姻破裂及甫出
    生之幼子無所依靠之虞。原判決未能審酌上情，而未宣告緩
    刑，有適用法則不當之違法。
四、經查：
  ㈠證據之取捨與證據之證明力如何，均屬事實審法院得裁量、
    判斷之職權，苟其裁量、判斷，並不悖乎經驗法則或論理法
    則，且已於判決內論敘其何以作此判斷之心證理由者，即無
    違法可言。
    原判決係依憑上訴人所為不利於己部分之供述，佐以證人即
    被害人張心禹、黃瑜彗、藍惠玲等人之證詞，並參酌卷附相
    關帳戶資料、交易明細、電子郵件翻拍照片、上訴人與「Vi
    ctor」在LINE之訊息紀錄等證據資料，而為前揭事實認定。
    並對於上訴人所辯：其係信任男友「Victor」之說詞，而提
    供上開帳戶。又其受騙匯款12萬元，並無幫助洗錢及幫助詐
    欺取財之犯意云云，經綜合調查證據結果，認係飾卸之詞，
    不足採信，亦已依據卷內資料，詳加指駁。且進一步說明：
    上訴人坦承其沒見過「Victor」，以及其於網路上認識「Vi
    ctor」至交出上開帳戶僅相隔1 個月等語，可見上訴人輕易
    將攸關自己社會信用、參與經濟活動之上開帳戶金融卡及密
    碼提供「Victor」使用，復未採取任何足資保障自身權益之
    因應措施，與正常社會交易常情相違。再觀諸上訴人與「Vi
    ctor」間LINE訊息內容顯示，上訴人對於國外金融匯款具有
    相當經驗，且其對於「Victor」有從事不法行為之可能，包
    括利用其所提供之上開帳戶掩飾或隱匿因犯罪所得之財物（
    即各該被害人轉帳匯入之款項），已有懷疑。其僅係口頭詢
    問，而未進一步確認，益徵上訴人縱非明知，但預見提供上
    開帳戶可能幫助詐欺取財及掩飾、隱匿詐騙所得之實際去向
    ，製造金流斷點，仍提供具私密性、專屬性之上開帳戶金融
    卡及密碼，而予以容任其發生，堪認上訴人有幫助詐欺取財
    及洗錢之不確定故意。至上訴人曾匯款12萬元至上開帳戶，
    亦不足據為有利於上訴人之認定等旨。原判決所為論斷，尚
    與論理法則及經驗法則無違。揆之上開說明，自不能任意指
    為違法。此部分上訴意旨仍執其無幫助犯罪故意之陳詞，泛
    言指摘：原判決認定上訴人有不確定故意違法云云，與法律
    所規定得上訴第三審之理由不相適合。又每件個案之具體案
    情不同，尚難單純以其他案之判決結果，比附援引，資為上
    訴第三審之理由。上訴意旨另執其他相類案件之判決無罪之
    結果，而指摘原判決採證認事違法云云，亦非合法之第三審
    上訴理由。
  ㈡所謂依法應於審判期日調查之證據，係指與待證事實有重要
    關係，在客觀上顯有調查必要性之證據而言，故其範圍並非
    漫無限制，必其證據與判斷待證事實之有無，具有關聯性，
    得據以推翻原判決所確認之事實，而為不同之認定者，始足
    當之。故事實審法院得本於職權裁量之事項，綜合其他證據
    已可為事實之判斷者，非可認係應於審判期日調查之證據而
    未予調查之違法。
    原判決綜合上開證據，認定上訴人有幫助洗錢犯行，且原審
    於審理期日，審判長詢以：「尚有何證據請求調查？」上訴
    人及其原審辯護人均陳稱：「沒有」等語（見原審卷第160
    頁）。至上訴人所稱其曾應「Victor」之要求匯款12萬元一
    節，原判決已說明並不能執為有利於上訴人認定之依據。又
    上訴意旨所指上訴人與「Victor」於Whatsapp之對話內容，
    即為「Victor」要求上訴人匯款12萬元之事，自不能推翻原
    判決所確認之事實，而執為有利於上訴人之認定。則原審未
    依職權就上訴人與「Victor」於Whatsapp之對話紀錄，贅為
    無益之調查，並無調查職責未盡之可言。
  ㈢緩刑為法院刑罰權之運用，旨在獎勵自新，除須具備刑法第
    74條第1 項各款所定之條件外，並須有可認以暫不執行為適
    當之情形，始足當之。而是否宣告緩刑事實法院本有裁量之
    職權，倘已審酌一切情狀而未宣告緩刑，既不違背法令，自
    不得執為第三審上訴之合法理由。
    原判決審酌上訴人否認犯行、未與被害人和解，難認上訴人
    經此偵、審教訓，已能面對自己之違法行為，因認對上訴人
    所宣告之刑，並無以暫不執行為適當之情形，而未宣告上訴
    人緩刑，乃其裁量職權之適法行使，自不能任意指為違法。
    此部分上訴訴意旨猶指摘：原判決未宣告緩刑違法云云，亦
    非合法之第三審上訴理由。
五、綜上，上訴意旨係就原審採證、認事及量刑（緩刑）職權之
    適法行使，或原判決已明白論斷之事項，仍持己見，漫為指
    摘違法，或單純就犯罪事實有無重為爭論，難認已符合首揭
    法定之第三審上訴要件。上訴人關於幫助洗錢罪部分之上訴
    ，為違背法律上之程式，應予駁回。又本件上開得上訴之幫
    助洗錢罪，既應從程序上駁回其上訴，則原判決認定與之有
    裁判上一罪關係，依刑事訴訟法第376 條第1項第4款規定，
    不得上訴第三審之刑法第30條第1 項前段、第339條第1項之
    幫助詐欺取財罪部分（第一審及原判決均為有罪之認定）之
    上訴，即無從為實體上審判，亦應併予駁回。
據上論結，應依刑事訴訟法第395條前段，判決如主文。
中    華    民    國   111    年    8     月    25    日
                  刑事第五庭審判長法  官  李  錦  樑  
                                  法  官  林  孟  宜  
                                  法  官  吳  淑  惠  
                                  法  官  錢  建  榮  
                                  法  官  周  政  達  
本件正本證明與原本無異
                                  書記官
中    華    民    國   111    年    8     月    30    日